臺灣高等法院民事判決　　　　　　　　　　　　　　　九十三年度上更(一)字第五號
　　上　訴　人　甲○○○
　　訴訟代理人　梁裕勝律師
　　被　上訴人　乙○○
　　訴訟代理人　林大華律師
　　　　　　　　張仁興律師
　　右　一　人
　　複　代理人　林建平律師
右當事人間請求回復原狀事件，上訴人對於中華民國九十二年三月六日臺灣板橋地方
法院九十一年度訴字第一四三八號第一審判決提起上訴，上訴人並為訴之追加，經本
院於九十二年八月十二日以九十二年度上字第三六五號裁定駁回追加之訴後，由最高
法院發回更審，本院於九十三年六月八日言詞辯論終結，判決如左：
    主      文
被上訴人應給付上訴人新臺幣肆佰拾萬元及自民國九十三年二月二十四日起至清償
日止，按年息百分之五計算之利息。
上訴人其餘追加之訴及假執行之聲請均駁回。
追加及發回前第三審訴訟費用由被上訴人負擔十分之六；餘由上訴人負擔。
本判決所命之給付，於上訴人以新臺幣壹佰肆拾萬仟元供擔保後，得假執行；但
被上訴人如以新臺幣肆佰拾萬元預供擔保，得免為假執行。
    事      實
甲、上訴人方面：
    一、追加備位之聲明：(一)被上訴人應給付上訴人新臺幣（下同）九百一十萬元及
        自民國（下同）九十三年二月二十四日起至清償日止，按年息百分之五計算
        之利息。(二)願供擔保請准宣告假執行。
    二、陳述：除與原審判決（指原審九十一年度訴字第一四三八號判決）及發回前
        本院判決（指本院九十二年度上字第三六五號判決）記載相同部分，予以引
        用外，並補稱略以：
        (一)被上訴人已於最高法院廢棄原裁定發回本院前，將系爭土地以買賣為原因
          移轉登記予訴外人簡有義，爰依情事變更之原則，變更追加備位聲明為請
          求金錢賠償。
        (二)本院前審以上訴人應負授權人責任，認定兩造間系爭土地買賣契約有效。
          惟上訴人並未授權訴外人鍾煙坤指示被上訴人應如何付款，縱認鍾煙坤有
          代收買賣價金之權限，被上訴人仍須有提出買賣價金由鍾煙坤代收之給付
          行為，被上訴人以其對於鍾煙坤之債權抵充本件買賣價金，顯非依債務本
          旨實行給付，對上訴人不生清償效力。其詳情如左：
          1.被上訴人主張以上訴人簽發面額三百萬元之本票債務，抵充系爭不動產
            買賣之第一期款三百萬元。惟上開本票之債權人簡明龍否認同意由被上
            訴人承擔該本票債務之事實，簡明龍並已執上開本票，聲請核發支付命
            令及本票裁定，經原審以九十一年度板簡字第一七二七號判決上訴人敗
            訴確定在案。
          2.被上訴人所列第二期款明細中，除擅自移轉登記所繳之地價稅及土地增
            值稅外，餘為鍾煙坤向被上訴人之借款或被上訴人匯予王秋花、益和水
            電行、銘華公司等（下稱王秋花等）不相干第三人之匯款。
          3.被上訴人所列第三期款明細之項目，亦係鍾煙坤向被上訴人之借款，更
            有被上訴人以鍾煙坤交付之退票支票款抵充買賣價金。
        (三)本件依授權書，縱認鍾煙坤有代理上訴人收取價款之權限，然上訴人並未
          授權鍾煙坤得以其向被上訴人借款之債務抵銷被上訴人應付上訴人之第二
          期款及第三期款價金，自難謂鍾煙坤以其自身債務抵銷買賣價金之行為係
          有權代理。
        (四)上訴人對於被上訴人所提出被上證九號之支票及第一商業銀行支票存款明
          細分類帳之形式真正不爭執，然上訴人合法解約在前，自不因被上訴人嗣
          後承擔上訴人欠簡明龍之三百萬元債務而受影響。
        (五)被上訴人未依約按期給付買賣價金，業經上訴人於九十二年三月二十日以
          土城青雲郵局第一二二號存證信函，向被上訴人表示解除系爭土地買賣契
          約。縱認上訴人行使預留解除權不合法，上訴人於本院前審亦曾以九十二
          年五月五日所具上訴理由狀定五日期限催告被上訴人履行給付價金之義務
          ，被上訴人已於同年月七日收受該上訴理由狀繕本後，仍未給付買賣價金
          ，上訴人乃於同年七月一日準備程序當庭以言詞向被上訴人表示解除系爭
          土地買賣契約，並於同年七月三日再以土城青雲郵局第三０六號存證信函
          ，向被上訴人表示解除系爭土地買賣契約，經被上訴人於同年七月四日收
          受。是系爭土地買賣契約業已於九十二年七月一日或同年七月四日合法解
          除，被上訴人自應將系爭土地所有權移轉登記予上訴人，惟被上訴人竟於
          訴訟中將系爭土地所有權移轉登記予訴外人簡有義，已屬給付不能，則上
          訴人自得請求被上訴人賠償相當於系爭土地之價額。
        (六)上訴人前於八十二年八月三十一日以一千二百八十萬元購得系爭土地，縱
          使扣除被上訴人主張用以抵充買賣之第一期款三百萬元後，被上訴人尚應
          給付上訴人九百八十萬元，但上訴人僅請求給付九百一十萬元，並未逾原
          審所核定之訴訟標的價額九百一十萬零五百八十二元。
    三、證據：除援用原審及發回前本院之立證方法外，並補提出土地登記謄本及掛
        號郵件回執為證。
乙、被上訴人方面：
    一、聲明：(一)上訴人追加備位之訴及假執行之聲請均駁回。(二)如受不利判決，願
        預供擔保請准宣告免為假執行。
    二、陳述：除與原判決及發回前本院判決記載相同部分，予以引用外，並補稱略
        以：
        (一)依授權書第四條約定，鍾煙坤有代理收受價款等相關權限，各期價金給付
          情形如左：
          1.第一期款由被上訴人承擔上訴人對簡明龍之三百萬元債務抵充之，上訴
            人並已給付簡明龍三百萬元。上訴人就此部分並未否認其有與被上訴人
            訂立債務承擔契約，且其復未有何撤銷債務承擔契約之行為。
          2.第二、三期款，被上訴人陸續依上訴人之代理人鍾煙坤之指示給付之。
            上訴人授與鍾煙坤之特別代理權既未經終止授權，鍾煙坤之指示即應認
            係上訴人之指示。
        (二)上訴人已對鍾煙坤提出涉及詐欺罪嫌之告訴，現正由臺灣板橋地方法院檢
          察署九十二年偵字第一一六０四號，予以偵查中，則上訴人自應本於其與
          鍾煙坤間之不動產交換契約，請求鍾煙坤履行契約移轉土地，或解除不動
          產交換契約向鍾煙坤請求損害賠償。況若被上訴人果未支付價金，上訴人
          必然早就主張解除契約，豈有延宕至三年後，始行解除契約之理？顯見本
          件全係因上訴人與鍾煙坤間之糾紛所引起。
        (三)上訴人雖主張依其於八十二年八月三十一日購得系爭土地之價額一千二百
          八十萬元計算損害賠償，惟查近年來房地產不景氣，為眾所皆知，自不得
          依八十二年間景氣佳時之價格為準。被上訴人於九十二年九月二十日將系
          爭土地以七百萬元售予訴外人簡有義，扣除第一期款三百萬元，僅餘四百
          萬元，縱上訴人解除契約合法，其所得請求之損害賠償數額亦應僅為四百
          萬元。
    三、證據：除援用原審及發回前本院之立證方法外，並補提出支票、協議書、臺
        灣板橋地方法院檢察署刑事證人傳票、不動產買賣契約書及第一商業銀行支
        票存款明細分類帳為證，及聲請訊問證人鍾煙坤。
丙、本院依職權調閱臺灣板橋地方法院九十一年度板簡字地一七二七號上訴人與訴外
    人簡明龍間確認本票債權不存在事件全卷。
    理      由
一、本件上訴人在原審起訴請求被上訴人應將坐落臺北縣樹林市○○段七七五、七七
    六、七八０、七八二地號土地所有權應有部分各二分之一（下稱系爭土地），經
    臺北縣樹林地政事務所於八十九年十二月十三日所為所有權移轉登記予以塗銷，
    經原審判決上訴人敗訴後，上訴人不服提起上訴，並在本院追加備位之聲明，請
    求被上訴人將系爭土地所有權應有部分各二分之一移轉登記予上訴人，經本院前
    審判決駁回上訴，並以追加備位之訴不合法裁定駁回。上訴人就該駁回上訴之判
    決未據聲明不服，僅就駁回追加預備之訴之裁定提起抗告，經最高法院廢棄原裁
    定發回本院，茲上訴人先位之訴既受敗訴判決確定，本院祇應就該追加備位之訴
    予以審判。又被上訴人已於本院前審判決後之九十二年十月二十三日將系爭土地
    出賣並移轉登記予訴外人簡有義，有土地登記謄本可稽（見本院上更(一)字卷三一
    至三四頁），其情事既有變更，則上訴人於發回本院更審中，變更前開備位之聲
    明為請求金錢賠償，依民事訴訟法第四百四十六條第一項但書、第二百五十五條
    第一項第四款規定，並無不合，合先敘明。
二、本件上訴人主張：訴外人鍾煙坤代理上訴人就系爭土地所有權應有部分各二分之
    一，於八十九年十一月十九日與被上訴人簽訂買賣契約，約定買賣總價金為七百
    三十萬元，上訴人已將系爭土地所有權應有部分各二分之一移轉登記與被上訴人
    ，惟被上訴人並未依約給付買賣價金，經上訴人定五日相當期限催告後，被上訴
    人仍未履行，上訴人已合法解除系爭買賣契約，被上訴人依民法第二百五十九條
    規定，本應負回復原狀義務，將系爭土地所有權應有部分各二分之一移轉登記與
    上訴人，惟因被上訴人嗣已將系爭土地所有權應有部分各二分之一移轉登記與訴
    外人簡有義，已屬給付不能，自應賠償相當於系爭土地之價額等情，爰追加備位
    聲明，求為命被上訴人給付九百一十萬元及法定遲延利息之判決。
    被上訴人則以：伊已依上訴人之代理人鍾煙坤之指示，除承擔上訴人積欠訴外人
    簡明龍之三百萬元本票債務外，並以鍾煙坤積欠伊之借款債務抵付、或將款項支
    付予鍾煙坤及王秋花等人，以為買賣價金之支付，上訴人解除契約為不合法，其
    請求賠償系爭土地之價額，自非有據；況上訴人請求之金額顯然高於系爭土地之
    現有價額，且未扣除伊代償簡明龍之三百萬元，尤屬無據等語，資為抗辯。
三、經查上訴人由鍾煙坤代理，於八十九年十一月十九日與被上訴人訂立不動產買賣
    契約書，約定上訴人以總價金七百三十萬元，將系爭土地所有權應有部分各二分
    之一出賣予被上訴人，上訴人已於八十九年十二月十三日將系爭土地所有權應有
    部分各二分之一移轉登記與被上訴人，被上訴人復於九十二年九月二十日將之出
    賣予訴外人簡有義，並已於同年十月二十三日將該所有權應有部分移轉登記與訴
    外人簡有義。上訴人曾於九十二年五月五日以所具上訴理由狀繕本之送達，定五
    日期限催告被上訴人給付買賣價金，再先後於九十二年七月一日及同年七月四日
    ，分別以言詞及存證信函，向被上訴人表示解除系爭土地買賣契約之事實，為兩
    造所不爭執，並有授權書、不動產買賣契約書、土地登記謄本、土城青雲郵局第
    三０六號存證信函及回執為證（見原審卷六０至六二、十五至十八頁、本院上字
    卷三０、八七、一一三至一一五頁及本院上更(一)字卷三一至三四、八六至九二頁
    ），自堪信為真實。
四、按無代理權人以代理人之名義所為之法律行為，非經本人承認，對於本人，不生
    效力，民法第一百七十條第一項定有明文。上開條文所謂無代理權人，不僅指代
    理權全不存在者而言，有代理權而逾越其範圍者，亦包含在內。故代理人逾越代
    理權所為之法律行為，非經本人承認，對於本人不生效力（最高法院二十三年上
    字第三八八八號判例參照）。本件兩造就系爭土地買賣價金七百三十萬元，約定
    分三期給付，即：(一)契約成立日給付三百萬元；(二)增值稅單核發後三日內給付二
    百五十萬元；(三)所有權移轉登記完成後三日內給付一百八十萬元，有系爭不動產
    買賣契約書可稽（見原審卷六一頁）。被上訴人抗辯伊已依上訴人之代理人鍾煙
    坤之指示，承擔上訴人積欠訴外人簡明龍之三百萬元本票債務，並支付系爭土地
    買賣之地價稅及增值稅，復以鍾煙坤積欠伊之借款債務抵付、及支付款項予鍾煙
    坤及訴外人王秋花等之方式，付清全部買賣價金云云，固據其提出本票、匯款單
    、存摺內頁、收據、地價稅及土地增值稅繳款書、支票、代書事務所代繳規費及
    服務費明細表、付款明細表、支票及第一商業銀行支票存款明細分類帳為證（見
    原審卷一五七至一七七頁及本院上更(一)字卷一０三至一０六頁），並經證人鍾煙
    坤到場證述屬實（見本院上更(一)字卷七二至七三頁）。惟上訴人否認授權鍾煙坤
    得以上開方式收取價金。經查，上訴人就系爭土地之買賣，所授權鍾煙坤之事項
    ，除簽訂買賣契約外，尚包括收取價款、點交等一切相關行為，有被上訴人提出
    之授權書足按（見原審卷六０頁），依此，鍾煙坤固非不得代為收取被上訴人所
    給付之買賣價金，惟鍾煙坤如係指示被上訴人付款於第三人或以其他債務抵償者
    ，即非屬代為收取價款之範圍，自屬越權代理，依民法第一百七十條第一項之規
    定，須經上訴人之承認，對於上訴人始發生效力。茲查：
    (一)就系爭買賣價金之第一期款三百萬元，被上訴人固曾依上訴人之代理人鍾煙坤
      之指示，承擔上訴人積欠訴外人簡明龍之三百萬元本票債務，惟已逾越鍾煙坤
      代理權限，況該債務承擔契約因未經債權人簡明龍之承認，而經臺灣板橋地方
      法院九十一年度板簡字第一七二七號民事判決認定對於簡明龍不生效力（見本
      院前審卷一０八至一一一頁），故被上訴人自不得以已成立上開債務承擔契約
      為由，主張已給付系爭買賣價金之第一期款三百萬元（至被上訴人嗣於九十二
      年九月二十二日及同年十月二十日，各向簡明龍清償一百萬元及二百萬元，乃
      係以第三人地位，代上訴人清償上開本票債務，並非本於上開債務承擔契約而
      為清償，詳如後述）。
    (二)就系爭買賣價金之第二期款二百五十萬元、及第三期款一百八十萬元，被上訴
      人固曾依上訴人之代理人鍾煙坤之指示，除將部分價金用以支付系爭土地買賣
      之地價稅及增值稅款外，其餘款項，或係以鍾煙坤前所積欠被上訴人之債務抵
      付、或分筆支付予鍾煙坤及訴外人王秋花等（詳見原審卷一五八、一七二頁付
      款明細表）；而上開款項均未給付於上訴人，並據證人鍾煙坤證述明確（見原
      審卷八六頁）。惟鍾煙坤就被上訴人應給付於上訴人之買賣價金，既係指示以
      其個人積欠被上訴人之債務抵付、或將款項給付於非出賣人之第三人，顯已逾
      越上訴人所授權之「收取價款」範圍，應屬越權代理，故被上訴人亦不得據以
      主張已依約付清第二、三期款。
五、復按給付有確定期限者，債務人自期限屆滿時起，負遲延責任，民法第二百二十
    九條第一項定有明文；又契約當事人之一方遲延給付者，他方當事人得定相當期
    限，催告其履行，如於期限內不履行時，得解除其契約，亦為同法第二百五十四
    條所明定。本件兩造就系爭買賣價金之給付，已依買賣契約第五條約定如前述之
    給付日期，被上訴人逾期仍未依約給付，自應負遲延責任，上訴人已於本院前審
    以九十二年五月五日所具上訴理由狀繕本之送達，定五日期限催告被上訴人給付
    買賣價金（見本院上字卷三０頁），惟被上訴人逾期仍不給付，上訴人之訴訟代
    理人始於九十二年七月一日在本院前審以言詞向被上訴人之訴訟代理人表示解除
    系爭買賣契約，自屬有據。
六、末按契約解除時，由他方所受領之給付物，應返還之，民法第二百五十九條第一
    款定有明文。倘契約解除後，發生不能返還之情形，應適用關於給付不能之規定
    ，如因可歸責於受領之事由致不能返還者，依民法第二百二十六條第一項規定，
    他方當事人得請求賠償損害（最高法院八十九年度臺上字第五三九號判決參照）
    。本件兩造間所成立之系爭買賣契約既經上訴人於九十二年七月一日合法解除而
    消滅，被上訴人就已受領移轉登記之系爭土地所有權應有部分各二分之一，自應
    負返還義務，惟被上訴人嗣已將系爭土地所有權再行出賣予訴外人簡有義，並於
    同年十月二十三日辦畢移轉登記，則被上訴人就系爭土地已不能返還於上訴人，
    上訴人自得請求賠償相當於該土地價額之損害。經查，兩造於八十九年十一月十
    九日訂立買賣契約，就系爭土地約定買賣價金為七百三十萬元，而自八十九年迄
    今，不動產市場行情並無太大波動，是上訴人所得請求賠償之金額應以七百三十
    萬元計算之。上訴人主張應依其於八十二年八月三十一日所購得系爭土地之價格
    一千二百八十萬元計算損害云云，難認可取。又被上訴人曾於九十二年九月二十
    二日及同年十月二十日分別向訴外人簡明龍給付一百萬元及二百萬元，以清償上
    訴人積欠簡明龍之三百萬元本票債務，業據被上訴人提出支票及第一商業銀行支
    票存款明細分類帳足稽（見本院上更(一)字卷一０三至一０六頁），且為上訴人所
    不爭執，應屬第三人所為之清償，其清償既無法律上之原因，並足以消滅上訴人
    之票據債務，上訴人即因此負有返還不當得利於被上訴人之義務，被上訴人據以
    主張抵銷（見本院上更(一)字卷七九頁），應屬有據，經此抵銷後，上訴人所得請
    求被上訴人賠償之金額應為四百三十萬元（其計算式為：7,300,000元-3,000,00
    0元=4,300,000元）。
七、從而，上訴人在本院本次更審中追加備位聲明請求被上訴人給付四百三十萬元及
    自變更聲明之書狀送達之翌日即九十三年二月二十四日（見本院上更(一)字卷一二
    三頁）起至清償日止，按年息百分之五計算之利息部分，自屬應予准許；至超過
    上開部分之請求，即屬不應准許。又兩造就上訴人勝訴部分既分別陳明願供擔保
    ，聲請宣告假執行或免為假執行，經核均無不合，爰分別酌定相當之擔保金額併
    予准許；至上訴人敗訴部分假執行之聲請，已因失所附麗，應併予駁回。
八、至兩造其餘之攻擊或防禦方法及未經援用之證據，經本院斟酌後，認為均不足以
    影響本判決之結果，自無逐一詳予論駁之必要，併此敘明。
九、據上論結，本件上訴人追加備位之訴為一部有理由，一部無理由，依民事訴訟法
    第七十九條、第四百六十三條、第三百九十條第二項、第三百九十二條第二項，
    判決如主文。
中　　　華　　　民　　　國　　九十三　　年　　　六　　　月　　二十三　　日
                                民事第七庭
                                    審判長法  官  林  鄉  誠
                                          法  官  王  聖  惠
                                          法  官  梁  玉  芬
正本係照原本作成。
如不服本判決，應於收受送達後二十日內向本院提出上訴書狀，其未表明上訴理由者
，應於提出上訴後二十日內向本院補提理由書狀（均須按他造當事人之人數附繕本）
上訴時應提出委任律師或具有律師資格之人之委任狀；委任有律師資格者，另應附具
律師資格證書及釋明委任人與受任人有民事訴訟法第四百六十六條之一第一項但書或
第二項（詳附註）所定關係之釋明文書影本。
中　　　華　　　民　　　國　　九十三　　年　　　六　　　月　　二十四　　日
　　　　　　　　　　　　　　　　　　　　　書記官  常  淑  慧
附註：
民事訴訟法第四百六十六條之一（第一項、第二項）：
對於第二審判決上訴，上訴人應委任律師為訴訟代理人。但上訴人或其他法定代理人
具有律師資格者，不在此限。
上訴人之配偶、三親等內之血親、二親等內之姻親，或上訴人為法人、中央或地方機
關時，其所屬專任人員具有律師資格並經法院認為適當者，亦得為第三審訴訟代理人
。
